【裁判字號】    97,易,1980
【裁判日期】    990205
【裁判案由】    詐欺等
【裁判全文】
臺灣彰化地方法院刑事判決              97年度易字第1980號
公  訴  人  臺灣彰化地方法院檢察署檢察官
被      告  洪瑞瞬
選任辯護人  楊永吉  律師
上列被告因詐欺等案件，經檢察官提起公訴（97年度偵字第5796
、6027、8452、8945、10138 號），本院判決如下：
    主  文
洪瑞瞬犯行使偽造私文書罪，累犯，處有期徒刑伍月，如易科罰
金，以新臺幣壹仟元折算壹日。秀妃小吃部之簽帳單上偽造之「
黃鉦祥」署押壹枚沒收。
    犯罪事實
一、洪瑞瞬前因公共危險案件，經臺灣板橋地方法院於民國94年
    8 月4 日，以94年度交簡字第728 號判處有期徒刑3 月確定
    ，於95年7 月27日易科罰金執行完畢。詎其猶不知悛悔改過
    ，於97年3 月12日凌晨某時許，與黃鉦洋、朱金星等人，前
    往彰化縣福興鄉外埔巷3 之1 號「秀妃小吃部」消費，洪瑞
    瞬明知自己並無資力，竟基於意圖為自己不法所有及行使偽
    造私文書之犯意，向該店表示欲借支新臺幣（下同）5,000
    元，作為發放予服務人員之小費，並消費酒、水、餐點合計
    3,550 元，及6 名小姐坐檯費用合計5,400 元，席間洪瑞瞬
    即假藉其與「宏展家具行」（址設彰化縣秀水鄉○○路○段
    648 之1 號）負責人梁伯卿曾來消費，致使該店之服務人員
    誤認其為有資力之人，遂應允提供上開借款、餐點及服務；
    嗣於結帳時，洪瑞瞬因無法支付此筆開銷，為躲避事後帳款
    之追索，乃冒用「黃鉦祥」（與黃鉦洋之姓名不同）之名義
    ，在「秀妃小吃部」所提供之簽帳單上偽造「黃鉦祥」之簽
    名，以表明上開總計13,950元之費用係「黃鉦祥」所消費之
    意，並持以向該店之服務人員「阿輝」及會計人員常伊凡行
    使，足生損害於「黃証祥」之人及「秀妃小吃部」對於帳款
    管理之正確性，並因而詐得財物（含借款、飲食）及財產上
    之不法利益（坐檯費用）共值13,950元。
二、案經彰化縣警察局鹿港分局報請臺灣彰化地方法院檢察署檢
    察官偵查起訴。
    理  由
壹、證據能力部分：
一、按被告以外之人於審判外之言詞或書面陳述，除法律有規定
    者外，不得作為證據，刑事訴訟法第159 條第1 項定有明文
    。證人常伊凡於警詢中所為之陳述，屬審判外之陳述，依首
    揭法條規定，原則上亦無證據能力。然被告以外之人於審判
    外之陳述，雖不符刑事訴訟法第159 條之1 至之4 之規定，
    而經當事人於審判程序同意作為證據，法院審酌該言詞陳述
    或書面陳述作成時之情況，認為適當者，亦得為證據。當事
    人、代理人或辯護人於法院調查證據時，知有第159 條第1
    項不得為證據之情形，而未於言詞辯論終結前聲明異議者，
    視為有前項之同意，此刑事訴訟法第159 條之5 亦定有明文
    。本件被告洪瑞瞬及其辯護人於本院準備程序中對證據能力
    亦不爭執，且至言詞辯論終結前，就前開證人言詞之證據能
    力亦未聲明異議。再前開證人之陳述，未經被告及其辯護人
    主張有何非出於自由意志之情形，是本件認為容許其陳述之
    證據能力，亦無不當，應依刑事訴訟法第159 條之5 之規定
    ，認前開證人上開之證述具有證據能力。
二、次按，被告以外之人於偵查中向檢察官所為陳述，除顯有不
    可信之情況者外，得為證據，刑事訴訟法第159 條之1 第2
    項定有明文。偵查中對被告以外之人（包括證人、鑑定人、
    告訴人、被害人及共同被告等）所為之偵查筆錄，或被告以
    外之人向檢察官所提之書面陳述，性質上均屬傳聞證據。惟
    現階段刑事訴訟法規定檢察官代表國家偵查犯罪、實施公訴
    ，依法其有訊問被告、證人及鑑定人之權，證人、鑑定人且
    須具結，而實務運作時，檢察官偵查中向被告以外之人所取
    得之陳述，原則上均能遵守法律規定，不致違法取供，其可
    信度極高，職是，被告以外之人前於偵查中已具結而為證述
    ，除反對該項供述得具有證據能力之一方，已釋明「顯有不
    可信之情況」之理由外，不宜以該證人未能於審判中接受他
    造之反對詰問為由，即遽指該證人於偵查中之陳述不具證據
    能力。證人常伊凡於檢察官偵查中所為之陳述，被告及其辯
    護人未曾提及檢察官在偵查時有不法取供之情形，亦未釋明
    上開證人之供述有顯不可信之情況，依上說明，其於偵查中
    之證言自具有證據能力，併予敘明。
貳、實體部分：
一、訊據被告固坦承確有於起訴書所載時、地，在「秀妃小吃部
    」消費，並且向店家借支5,000 元用以發放小費等情，惟矢
    口否認有何詐欺及行使偽造私文書之犯行，辯稱：簽帳單上
    「黃鉦祥」之簽名，不是伊簽的，也不知道是誰簽的，事後
    要去還錢，店家已經沒有做了云云。
二、經查：
  (一)被告雖以前揭情詞置辯，然質之證人常伊凡於本院審理時具
    結證稱：「（問：簽帳單上『黃鉦祥』三個字是何人簽的？
    ）是自稱黃鉦祥的人簽的，就是在庭的洪瑞瞬，當時他穿的
    比較整齊漂亮，就是警卷犯罪嫌疑人紀錄表的二號，我確認
    就是在庭的被告洪瑞瞬。（問：這次你讓洪瑞瞬簽帳是否因
    為他是熟客？）不是，之前是宏展家具行的負責人梁伯卿有
    帶洪瑞瞬來過一次，第二次洪瑞瞬自己來，因為第一次的關
    係，我以為被告洪瑞瞬跟宏展家具行有關係，一開始被告洪
    瑞瞬說要簽帳，我說不可以，沒有同意，被告洪瑞瞬又說之
    前有跟梁伯卿一起來過，如果讓他簽帳，過幾天他就會拿來
    還，結果是我們的工作人員就帳單拿進去包廂裡面簽的，我
    有特別問工作人員是誰簽的，工作人員說是就是上次來給現
    金的人簽的，那個給現金的人，就是洪瑞瞬。（問：你有親
    眼看到洪瑞瞬簽帳嗎？）不是我親眼看到，是工作人員『阿
    輝』拿給洪瑞瞬簽帳的，當天並不是洪瑞瞬直接向我要求要
    簽帳，他是向我們的股東說的，那個股東的名字我不記得，
    因為那個股東的關係，所以我最後還是同意讓他簽帳。（問
    ：工作人員說拿給那個現金的人簽還是有指明拿給洪瑞瞬簽
    ？）工作人員告訴我就是簽名的這個人簽的，他們離開包廂
    的時候，工作人員還有指給我看是哪個人，所以我一直認為
    是黃鉦祥簽的，一直到警局給我指認的時候，我才知道他的
    本名是洪瑞瞬。（問：為何那麼肯定說簽帳單是洪瑞瞬簽的
    ？）是工作人員說的，而且你們要離開的時候，我有確認過
    了。（問：那天洪瑞瞬來消費那天，你是否主動問洪瑞瞬是
    否借現金發給小姐，有無此事？）沒有，我沒有這樣。是被
    告洪瑞瞬自己開口向工作人員說要借錢，工作人員跟我說上
    次付現的那個人要借5 千元發小費，給在場的小姐、少爺，
    還說他之前就來好幾次，我本來沒有要借他，因為我看他有
    跟宏展家具行的人來過一次，他有說過幾天會拿錢來還，5
    千元是含在簽帳單的消費裡面，也就是簽帳單的第三欄現金
    5 千元。」等語（見本院卷三第281 頁反面至第283 頁）。
    顯見，當日向「秀妃小吃部」借款5000元與結帳時簽帳之人
    ，為同一人；而上開款項雖非證人常伊凡親手交付，亦非當
    面在證人面前簽帳，然由現場工作人員與證人間之對話可知
    ，借款之人與簽帳之人即為前次消費付現之人，渠等間關於
    人別之同一性，顯然並無歧異或誤認，此部分縱於97年3 月
    12日實際簽帳與借款之人，並非曾於前次消費時使用現金支
    付，或甚至從未前往「秀妃小吃部」消費，仍均無礙於當時
    現場之工作人員及證人，對於借款發放小費之人，即係買單
    結帳時簽帳之人之確認；況且，尚未點餐消費即告以店家，
    欲先行借支款項，用以發放予坐檯小姐及現場服務之工作人
    員，此種情形實難謂常見，而現場之服務人員，既係實際收
    取小費之獲利者，對此出手闊綽之顧客，何有誤認之理？證
    人先後本欲拒絕借款及簽帳，乃顧及在場股東之顏面，始先
    後應允同意，則以商家將本求利之心態，在尚未收取當次消
    費收入前，即先行預借款項予顧客，其主觀上豈有不多所注
    意之情？嗣後，於結帳時復再行要求賒帳，初已不只借款未
    還，猶未清償酒、水、餐飲，以及坐檯小姐之費用，證人屢
    屢表明此類欠款，須由其代墊而由薪資中扣除，則面對此種
    型態之顧客，證人尚需自負及甘冒收款未著之風險，其於被
    告等離開包廂之際，特別確認並商請工作人員指給她看，究
    竟是何人借款及簽帳等情，自係情理之常，洵堪採信。
  (二)其次，證人於97年5 月30日在彰化縣警察局鹿港分局製作筆
    錄時，業已明確指認當日借款及簽帳之人，即為指認犯罪嫌
    疑人紀錄表編號二之人，而斯時證人主觀上認定該人名叫「
    黃鉦祥」，並非被告之真實姓名洪瑞瞬乙節，均有調查筆錄
    及上開紀錄表在卷為憑（見彰化縣警察局鹿港分局鹿警分偵
    字第0970013474號刑案偵查卷宗第282 至285 頁），足認證
    人之指述，非受員警誘導所致，亦難認有何刻意誣陷之情事
    ；而證人對於被告當日簽帳及借款之行為既印象深刻，且經
    再三確認，已如前述，是其於相隔2 月後仍能明確指認，亦
    無何等不可信之處。再者，觀諸系爭簽帳單乃將被告坦承確
    係其所借支之款項列入當日消費明細之中，並於明細表品名
    之欄位，明確載明「現金」，於數量欄、單價欄、金額欄，
    均分別載明「正」、「1000」、「5000」等情，有卷附簽帳
    單影本可證（見彰化縣警察局鹿港分局鹿警分偵字第097001
    3474號刑案偵查卷宗第286 頁），倘簽帳之人並非被告，何
    以最後結帳之人，甘於將此部分列入當日消費之中？何況，
    相較於所消費之酒、水、餐點及6 名小姐坐檯費用分別為3,
    550 元、5,400 元，此項作為小費又高達5000元之借款，顯
    非區區數額堪以比擬，益證被告所辯實委無足採。
  (三)綜上所述，被告明知自己已無資力，猶向店家借款，嗣並假
    冒他人名義，簽立簽帳單以逃避追索，顯見其自始即無付款
    消費之真意，其有詐欺及行使偽造私文書之犯行，洵堪認定
    ，被告上開辯詞均不足採信，本件事證明確，應予依法論科
    。
三、按刑法處罰行使偽造私文書罪之目的，除保護文書名義人之
    法益外，並在保護文書之公共信用，故行使偽造私文書，如
    足以生損害於公眾或他人時，其罪即應成立，不問實際上有
    無該名義人，縱令該名義人係屬虛造，自無礙本罪之成立，
    最高法院89年度臺上字第931 號判決意旨足資參照。本件被
    告於「秀妃小吃部」制式之簽帳單上，冒用「黃鉦祥」之名
    義簽名，自係表明其為「黃鉦祥」之人，並確有消費如簽帳
    單所示之金額，而為承認該筆債務之意思表示，顯係對該文
    書之內容有所主張，而有行使之意思，至實際有無黃鉦祥之
    人，即無礙於犯罪之成立。次按，刑法詐欺罪所謂之詐術，
    並不以欺罔為限，即利用人之錯誤而使其為財物之交付，亦
    不得謂非詐欺；又刑法第339 條第1 、2 項分別規定詐欺取
    財罪及詐欺得利罪，前者之行為客體係指財物，後者則指取
    得債權、免除債務、延期履行債務或提供勞務等財物以外之
    財產上不法利益，最高法院24年上字第4515號判例、86年度
    臺上字第3534號判決亦分別著有明文。被告假藉曾與「宏展
    家具行」負責人梁伯卿共同前往消費，利用「秀妃小吃部」
    之服務人員誤信其為有資力之人，而分別詐得借款、飲食等
    具體現實之財物，及坐檯小姐所提供之服務，性質上核屬財
    物以外之財產上不法利益，揆諸前揭判例及判決意旨，自應
    論以刑法詐欺取財罪與詐欺得利罪。是核其所為，係犯刑法
    第216 條、第210 條之行使偽造私文書罪、刑法第339 條第
    1 項之詐欺取財罪、同條第2 項之詐欺得利罪。其偽造署押
    之行為係偽造私文書之階段行為；偽造私文書後進而行使，
    偽造之低度行為應為行使之高度行為所吸收，均不另論罪。
    至坐檯小姐之服務費合計5,400 元部分，因被告所詐得者，
    乃坐檯小姐所提供之服務，非具體現實之財物，公訴意旨認
    亦成立詐欺取財罪，容有誤會，惟此部分二者基本社會事實
    同一，爰變更起訴法條。所犯上開三罪，係一行為侵害數法
    益之想像競合犯，應依刑法第55條之規定，從一重論以刑法
    第216 條、第210 條之行使偽造私文書罪（最高法院85年度
    臺上字第496 號判決及87年11月臺灣高等法院暨所屬法院87
    年法律座談會決議意旨參照）；起訴書就被告涉犯行使偽造
    私文書罪之部分雖未敘及，惟既與上開論罪科刑部份，有審
    判不可分之想像競合犯關係，本院自應併予審究。又被告前
    因公共危險案件，經臺灣板橋地方法院於94年8 月4 日，以
    94年度交簡字第728 號判處有期徒刑3 月確定，於95年7 月
    27日易科罰金執行完畢等情，有臺灣高等法院被告前案紀錄
    表、臺灣彰化地方法院檢察署刑案資料查註紀錄表附卷可稽
    ，其於徒刑之執行完畢後，5 年內故意再犯本件有期徒刑以
    上之罪，為累犯，應依刑法第47條第1 項之規定，加重其刑
    。爰審酌被告明知自己並無資力，猶利用他人之認知錯誤而
    詐取財物及財產上之不法利益，嗣並冒用他人名義簽帳以逃
    避債務追索，犯罪動機與目的實非良善，行為殊不足取，犯
    後復未坦承犯行，難認已有悔悟之意等一切情狀，量處如主
    文所示之刑，並諭知易科罰金之折算標準。末按，被告所偽
    造之簽帳單，雖為供被告行使偽造私文書犯行所用之物，然
    該私文書，業已提出向「秀妃小吃部」行使，非屬於被告所
    有之物，但其上偽造之「黃鉦祥」簽名1 枚，仍應依刑法第
    219 條規定，不問屬於被告與否，沒收之。
據上論斷，應依刑事訴訟法第299 條第1 項前段、第300 條，刑
法第216 條、第210 條、第339 條第1 項、第2 項、第55條、第
47條第1 項、第41條第1 項前段、第219 條，刑法施行法第1 條
之1 ，判決如主文。
中    華    民    國    99    年    2     月    5     日
                  刑事第八庭    審判長法  官  廖政勝
                                      法  官  紀佳良
                                      法  官  戰諭威
以上正本證明與原本無異。
如不服本判決應於收受判決後10日內向本院提出上訴書狀，並應
敘述具體理由。其未敘述上訴理由者，應於上訴期間屆滿後20日
內向本院補提理由書( 均須按他造當事人之人數附繕本)「 切勿
逕送上級法院」。
告訴人或被害人對於判決如有不服具備理由請求檢察官上訴者，
其上訴期間之計算係以檢察官收受判決正本之日期為準。
中    華    民    國    99    年    2     月    5    日
                                      書記官  黃當易
附錄本判決論罪之法條：
中華民國刑法第216條：
行使第210 條至第215 條之文書者，依偽造、變造文書或登載不
實事項或使登載不實事項之規定處斷。
中華民國刑法第210條：
偽造、變造私文書，足以生損害於公眾或他人者，處5 年以下有
期徒刑。
中華民國刑法第339條：
意圖為自己或第三人不法之所有，以詐術使人將本人或第三人之
物交付者，處5 年以下有期徒刑、拘役或科或併科1 千元以下罰
金。
以前項方法得財產上不法之利益或使第三人得之者，亦同。
前二項之未遂犯罰之。

司法院資訊處製作；財團法人民間司法改革基金會備份。
